臺灣桃園地方法院交通事件裁定　　　　 96年度交聲更字第6號
原處分機關　交通部公路總局新竹區監理所桃園監理站
異　議　人
即受處分人　甲○○
上列異議人即受處分人因違反道路交通管理處罰條例案件，不服
原處分機關交通部公路總局新竹區監理所桃園監理站中華民國96
年2 月1 日桃監裁罰字第裁52-C00000000號裁決，向本院聲明異
議，經本院於96年3 月16日以96年度交聲字第104 號裁定將原裁
決撤銷，並自為處分後，原處分機關不服，向臺灣高等法院提起
抗告，而由臺灣高等法院於96年4 月16日以96年度交抗字第249
號裁定將原裁定撤銷，並發回本院重新審理，本院裁定如下：
    主  文
原處分撤銷。
甲○○汽車駕駛人，駕駛執照業經註銷仍駕駛小型車，處罰鍰新
臺幣壹萬貳仟元。
    理  由
一、原舉發及處分（裁決）意旨略以：異議人即受處分人甲○○
    於民國九十五年十月十五日下午五時三十一分許，駕駛０二
    九九—ＦＲ號自用小客車，行經台北縣三重市○○路、忠孝
    路口處時，為台北縣政府警察局所屬交通警察舉發其「無照
    駕駛（易處逕註）」，並依道路交通管理處罰條例第二十一
    條第一項第一款規定，現場製發北縣警交字第Ｃ00000
    000號舉發違反道路交通管理事件通知單（下簡稱舉發違
    規通知單），交予異議人收受。惟異議人並未依限到案，或
    逕行繳納罰鍰結案，原處分機關因認異議人違規事實明確，
    而於九十六年二月一日以桃監裁罰字第裁五二—Ｃ0000
    0000號裁決書裁處異議人罰鍰新臺幣（下同）一萬二千
    元。
二、異議意旨略以：異議人先前雖因另案之交通違規案件，未依
    規定繳納罰鍰結案，遭原處分機關於九十二年十月四日起逕
    行註銷駕駛執照（下簡稱駕照），然原處分機關係將該次違
    規之罰鍰、易處吊扣駕照及易處吊銷駕照等數個行政處分，
    同時以一次裁決為之，此種作法已經臺灣高等法院認定為侵
    害人權，故異議人之駕照仍應有效，何況異議人同時擁有職
    業大貨車及自用小客車二項駕照，原處分機關僅吊銷其一，
    則異議人尚有另張駕照，亦不能認定異議人係無照駕駛，綜
    上，原裁決顯有違誤，為此聲明異議云云。
三、經查，異議人於本件舉發之時間、地點，駕駛０二九九—Ｆ
    Ｒ號小客車上路行駛之事實，業經異議人自承屬實，並有臺
    北縣政府警察局北縣警交字第Ｃ00000000號舉發違
    規通知單附卷可稽。再者，異議人前曾於九十二年一月十三
    日上午十一時七分許，在臺北市○○○路、忠孝西路交叉路
    口處，因「違反禁止左轉標誌左轉」，經警員現場攔停舉發
    ，並當場填製北市警交大字Ａ四Ｊ七００九七四號舉發違規
    通知單交予異議人收受，惟異議人在收受上開通知單後，既
    未依規定於指定期限內繳納罰鍰結案，亦未到案接受裁決，
    原處分機關交通部公路總局新竹區監理所桃園監理站因依九
    十四年十二月二十八日修正前之道路交通管理處罰條例第四
    十八條第一項第二款規定，於九十二年八月十九日以桃監裁
    五字第Ａ四Ｊ七００九七四號裁決書，裁處異議人罰鍰一千
    八百元，並記違規點數一點，在裁決書內並記載：「罰鍰限
    於九十二年九月十八日前繳納。上開罰鍰逾期不繳納之處分
    ：1.自九十二年九月十九日起易處吊扣駕駛執照二個月，並
    限於九十二年十月三日前繳送；2.九十二年十月三日前未繳
    送駕駛執照者，自九十二年十月四日起易處吊銷，並逕行註
    銷駕駛執照；3.駕駛執照吊（註）銷後，自九十二年十月四
    日起一年內不得重新考領駕駛執照」等語，於九十二年八月
    二十五日送達至異議人位於桃園縣龜山鄉牛角坡二十五號之
    戶籍地，交由異議人之姪陳德華簽收，嗣因異議人仍未依限
    繳納罰鍰，原處分機關遂依上開裁決內容，於九十二年十月
    四日起吊銷異議人之駕駛執照，並逕行註銷等事實，則有原
    處分機關九十五年九月二十五日竹監桃字第０九五二一０二
    一八二號函暨所附臺北市政府警察局北市警交大字第Ａ四Ｊ
    七００九七四號舉發違規通知單、原處分機關桃監裁五字第
    Ａ四Ｊ七００九七四號裁決書之中華民國郵政掛號郵件收件
    回執、違規查詢報表各一份在卷可考。綜合上開二項事證，
    異議人於舉發之時間、地點，無照駕車之事實，自足認定，
    應依法裁罰。
四、異議人雖辯稱：原處分機關將伊前次紅燈左轉違規之罰鍰、
    易處吊扣駕照及易處吊銷駕照等數個行政處分，同時以一次
    裁決為之，而非分次通知異議人，此種作法已經臺灣高等法
    院認定為侵害人權，故異議人之駕照仍應有效，即不能認定
    異議人本次係無照駕駛云云，並提出剪報一份為證，而該剪
    報內容則指稱略以：監理機關上揭作法，其程序已嚴重僭越
    母法即道路交通管理處罰條例之授權目的和範圍，致人民喪
    失救濟權利，並過度擴大行政裁量權，違反行政程序法第九
    十六條規定，故上開註銷駕照之行政處分並不合法等語，惟
    查：
（一）本件異議人所持之主要理由，係主張監理機關前次吊銷其
      駕照之行政處分，因未經授權並有重大明顯瑕疵，依行政
      程序法第一百十一條第六款、第七款、第一百十條第四項
      規定，該次行政處分自始無效，是故，本院自應先審酌該
      行政處分是否確有無效之原因。
（二）原處分機關吊銷異議人駕照之行政程序，並未逾越母法授
      權，或不當擴大其行政裁量權：
    １按異議人行為時之道路交通管理處罰條例第六十五條第一
      項規定：「汽車所有人、駕駛人違反道路交通管理，經主
      管機關裁決後逾十五日未向管轄地方法院聲明異議，或其
      聲明異議經法院裁定確定，而不依裁決或裁定繳納罰鍰或
      不繳送汽車牌照、駕駛執照者，依左列規定處理之：一、
      經處分吊銷汽車牌照或駕駛執照者，由公路主管機關逕行
      註銷。二、經處分吊扣汽車牌照或駕駛執照者，按其吊扣
      期間加倍處分；仍不依期限繳送汽車牌照或駕駛執照者，
      吊銷其汽車牌照或駕駛執照。三、罰鍰不繳者，按其罰鍰
      數額，易處吊扣汽車牌照或駕駛執照一個月至三個月；不
      依期限繳送汽車牌照或駕駛執照者，吊銷其汽車牌照或駕
      駛執照」，同條例第九十二條第三項並規定：「本條例之
      罰鍰基準、舉發、罰鍰繳納、向處罰機關陳述意見或裁決
      之處理程序、易處吊扣汽車牌照或駕駛執照基準及繳納機
      構等事項之處理細則，交通部會同內政部定之」，細繹上
      開道路交通管理處罰條例規定，對於違反道路交通管理事
      件之處罰方式、手段及授權範圍，均有詳細規定，是故，
      主管機關依上開母法規定，訂定「違反道路交通管理事件
      統一裁罰基準及處理細則」，於法自無不合。再者，上開
      處理細則第四十四條第一項規定：「違反道路交通管理事
      件行為人，未依規定自動繳納罰鍰，或未依規定到案聽候
      裁決，處罰機關應於二個月內依標準表逕行裁決之」、第
      六十一條規定：「違反道路交通管理事件，受處分人於裁
      決後逾二十日未向管轄地方法院聲明異議，或其聲明異議
      經法院裁定確定，而不依裁決或裁定繳納罰鍰或不繳送汽
      車牌照、駕駛執照者，依下列規定處理：一、罰鍰不繳者
      ，如受處分人領有有效之汽車牌照、駕駛執照時，得以新
      臺幣每滿一千元罰鍰折算易處吊扣汽車牌照、駕駛執照一
      個月，不足一千元者以一千元計算，但易處吊扣期限不得
      逾三個月；受處分人仍不於十五日限期內繳送汽車牌照、
      駕駛執照者，吊銷其汽車牌照、駕駛執照。二、經處分吊
      扣汽車牌照、駕駛執照者，按其吊扣期間加倍處分，受處
      分人仍不於十五日限期內繳送汽車牌照或駕駛執照者，吊
      銷其汽車牌照或駕駛執照。三、經處分吊銷、註銷汽車牌
      照、駕駛執照者，由處罰機關逕行註銷。四、‧‧‧（下
      略）」，由上開施行細則內容而言，亦僅在規定罰鍰易處
      吊扣駕駛執照或汽車牌照日數之折算標準、受處分人繳送
      汽車牌照或駕駛執照之具體限期、處罰機關吊銷汽車牌照
      或駕駛執照之作業方式等事項，並未逾越上開母法規定之
      授權範圍。
    ２依原處分機關九十六年七月二十七日竹監桃字第０九六０
      ０一四八一九號函暨所附一次裁決查詢表所載（本件吊銷
      異議人駕照之裁決書因承辦人職務異動，已經無法補印）
      ，該次裁決書之處罰主文應係：「一、罰鍰一千八百元，
      並記違規點數一點，罰鍰限於九十二年九月十八日前繳納
      。二、上開罰鍰逾期不繳納之處分：1.自九十二年九月十
      九日起易處吊扣駕駛執照二個月，並限於九十二年十月三
      日前繳送；2.九十二年十月三日前未繳送駕駛執照者，自
      九十二年十月四日起易處吊銷，並逕行註銷駕駛執照；3.
      駕駛執照吊（註）銷後，自九十二年十月四日起一年內不
      得重新考領駕駛執照」，上開主文同時包括有1.罰鍰並限
      期繳納罰鍰、2.因逾期不繳納罰鍰，而易處吊扣駕駛執照
      、3.因逾期不繳送吊扣之駕駛執照，而易處吊銷駕駛執照
      、4.因吊銷駕駛執照，而限期不得重新考領等四個行政處
      分，其中除罰鍰之處分外，其餘三項處分應屬學理上所謂
      之「附條件之行政處分」，係以一定條件之成就，作為該
      行政處分發生效力之原因（吊扣駕駛執照之處分，以異議
      人未於九十二年九月十八日前繳納罰鍰為停止條件；吊銷
      駕駛執照之處分，以異議人未於九十二年十月三日前繳送
      駕駛執照為停止條件），而此種行政處分依行政程序法第
      九十三條規定，並無不合法。再查，原處分機關將上開四
      個行政處分合併記載於一份裁決書內，其意不過針對異議
      人之一個交通違規行為，在科處罰鍰之同時，緊接宣告其
      補充性之行政執行罰（吊銷、吊扣駕駛執照），藉此強制
      異議人自動繳納罰鍰，彼此間具有合理之牽連，終局之處
      罰效果亦僅有一個，故解釋上以一份裁決書一次送達，尚
      不能逕認為無據，而衡諸交通違規案件之數量眾多，則由
      簡化行政作業，節省公帑及行政資源分配之有效性等公益
      角度而言，亦難逕指為不妥，至於在罰鍰數額相對輕微之
      案件中，得否易處吊銷甚至吊扣駕駛執照之較重處分，其
      間手段與目的是否相當，是否有違比例原則，則屬立法問
      題，非本院所得審究，併予指明。
（三）原處分機關吊銷異議人駕照之行政程序，並未損害人民之
      救濟權利：
　　１按行政程序法第九十六條第一項規定以書面做成之行政處
      分，應記載1.處分相對人之姓名、出生年月日、性別、身
      分證統一編號等足資辨別之特徵；2.主旨、事實、理由及
      其法令依據；3.有附款者，附款之內容；4.處分機關及其
      首長署名；5.發文字號及年月日；6.表明其為行政處分之
      意旨及不服行政處分之救濟方法、期間及其受理機關等事
      項。而本件吊銷異議人駕照之裁決書雖因無法補印致未能
      存卷，然此類裁決書係監理機關透過電腦，以書面做成之
      大量同種類行政處分，均有一定格式，除分項列明受處分
      人及其駕駛執照或身分證統一編號、住址、違規之時間及
      地點、應到案日期及到案處所、舉發違反法條、處罰主文
      及簡要理由、裁決日期及承辦人簽名外，並均印製有「受
      處分人不服處罰者，得於接到裁決書之翌日起二十日內，
      以司法狀紙提出聲明異議，載明裁決日期、字號及理由，
      交由本（桃園監理站）所轉送管轄地方法院」等字樣，其
      中「二十日」及「桃園監理站」二處並再以紅色字體強調
      標示，此係本院職務上已知之事實。準此，上開裁決書之
      記載內容，顯然已符合前引行政程序法第九十六條第一項
      之規定。
    ２再按，有權利必有救濟，雖係當然之法理，然為維持法律
      之安定性起見，亦不能不立法適當限制權利人提起救濟之
      期間、方式及受理機關等程序要件，前開行政程序法第九
      十六條第一項規定並據此要求行政機關在做成行政處分之
      同時，應告知受處分人相關之救濟程序，是故，道路交通
      管理處罰條例第八十七條第一項規定：「受處分人，不服
      第八條主管機關所為之處罰，得於接到裁決書之翌日起二
      十日內，向管轄地方法院聲明異議」，即係對異議人聲明
      異議之合理限制。再者，本件監理機關於前案以一份裁決
      書對異議人之交通違規行為科處罰鍰，並告知如未按期繳
      納罰鍰，將吊扣其駕照，而若未按期繳送遭吊扣之駕照，
      則將吊銷其駕照，並限期不得重新考領等語，而該裁決書
      之記載方式，亦合於行政程序法第九十六條第一項規定等
      情，均如前述，是則，該裁決書既未對異議人聲明異議之
      權利施以任何法律以外之限制，自亦無侵害異議人之救濟
      權可言。
    ３不僅如此，裁決書之送達，旨在以此通知異議人其違規事
      實及處罰，而本案異議人於現場收受一次舉發違規通知單
      後，又再收受一次裁決書，卻兩次都未按時繳交罰鍰，或
      依法申訴，已見前述，換言之，本案之裁決書送達早已達
      成預定之通知效果，對異議人所謂之救濟權已有相當保障
      ，並無任何侵害可言，僅異議人對此輕率以對甚或置之不
      理而已，既如此，自亦難期異議人此後在收受吊扣駕照甚
      至吊銷駕照處分書之送達時，能逕行繳送駕照結案。何況
      一旦監理機關做成易處吊扣駕照甚至易處吊銷駕照等處分
      時，該處分現時對外生效，根本無法再繳納罰鍰結案，由
      事實面而言，除非上開處分之作成過程有所瑕疵（例如異
      議人確已繳納罰鍰，或在限期前做成處分等等），否則僅
      餘繳送駕照一途，殊難想像異議人得再從實體上抗辯其有
      無違規事由，而上開易處吊銷、吊扣駕照處分之可能瑕疵
      ，究竟甚少，亦非無救濟方法（行政程序法第一百十七條
      規定參照），相較於監理機關為此需分次裁決所付出之公
      益成本而言，此種保護方式未免過厚，而到底一次或分次
      通知，僅屬執行問題，應不需待修法而後行，準此，異議
      人所謂本案之裁決應分次通知，始符合正當法律原則云云
      ，顯無可取。
    ４至於異議人主張：臺灣高等法院在審理與本案相類之另案
      交通違規事件中，已經認定監理機關吊銷駕照之作法違法
      無效等語，縱然屬實，亦僅係該院於個案審理中所表示之
      法律見解，不能以此拘束本院，併予敘明。
（四）綜上，異議人指稱：監理機關前次吊銷伊的駕駛執照，應
      該違法無效云云，並無可採。
五、異議人又辯稱：伊同時擁有職業大貨車及自用小客車二張駕
    照，原處分機關僅吊銷其一，則伊尚有另張駕照，故亦不能
    認定伊本次係無照駕駛云云。惟查，依道路交通安全規則第
    六十一條規定：「汽車駕駛人取得高一級車類之駕駛資格者
    ，應換發駕駛執照，並准其駕駛較低級車類之車輛，其種類
    如左：‧‧‧三、已領有大貨車駕駛執照者，得駕駛小型車
    、輕型機器腳踏車。‧‧‧」，是故，現行之駕駛執照僅有
    機車駕照及汽車駕照二種，至於大貨車駕照與小型車駕照則
    同為汽車駕照，僅等級不同而已，而本件異議人原於六十九
    年二月二十五日領有小型車駕照，嗣於七十二年九月十四日
    晉級應考職業大貨車駕照及格後，換發大貨車駕照，同時並
    繳回其小型車駕照，此經原處分機關於九十六年三月三十日
    抗告狀內說明甚詳，並有異議人之汽車駕駛人經歷證明書一
    份附卷可參，依上說明，異議人自僅有一張等級較高之職業
    大貨車駕照，而非同時領有一張職業大貨車駕照，及另一張
    小型車駕照。是故，異議人所辯：伊同時領有職業大貨車及
    小型車二張駕照云云，顯係誤會，不足採取。
六、異議人在本院審理時另辯稱：伊前次九十二年一月十三日的
    違規，現場有簽收舉發違規通知單，是因為事情忙，所以忘
    記去繳罰鍰，至於該次違規的裁決書是伊姪子陳德華收到的
    ，他沒有拿給伊，所以伊不知伊的駕照已經被吊銷云云，意
    指其本次無照駕駛，並非故意云云，惟查，原處分機關因異
    議人該次違規，而於九十二年八月十九日製發桃監裁五字第
    Ａ四Ｊ七００九七四號裁決書，並於同年八月二十五日送達
    至異議人位於桃園縣龜山鄉牛角坡二十五號之戶籍地，並由
    異議人之姪陳德華簽收等事實，已見前項理由三所述，而該
    裁決書係對異議人科處罰鍰，由外觀一望即知，並非普通文
    書可比，則陳德華是否如此輕率，竟未將之交給異議人審閱
    ，實非無疑，不僅如此，異議人係通過國家考試取得駕駛執
    照之人，且其在違規當時並已現場簽收舉發違規通知單，非
    不知有是項違規可比，則異議人對於上開因逾期未繳納罰鍰
    ，又未依限申訴時，將遭致監理機關吊扣甚至吊銷駕駛執照
    之相關法律效果，當難諉為不知，凡此，縱不能認定異議人
    在本次九十五年十月十五日駕車上路時，明知其駕照已然吊
    銷，至少亦足以認定異議人係應注意且能注意其駕照可能已
    經吊銷，而未予注意，為有過失。依行政罰法第七條第一項
    規定，自不能以此解免其無照駕駛之責。
七、按「汽車駕駛人，有下列情形之一者，處新臺幣六千元以上
    一萬二千元以下罰鍰，並當場禁止其駕駛：一、未領有駕駛
    執照駕駛小型車或機器腳踏車。‧‧‧四、駕駛執照業經吊
    銷、註銷仍駕駛小型車或機器腳踏車。‧‧‧」，道路交通
    管理處罰條例二十一條第一項第一款、第四款分別定有明文
    ，經查，異議人之駕照已經吊銷，而仍於九十五年十月十五
    日駕車上路，已見前述，依上說明，自應依前開處罰條例第
    二十一條第一項第四款規定裁罰。原處分機關據此裁罰異議
    人，雖非無見，惟誤認異議人係「未領有駕駛執照」，而援
    引上開處罰條例第二十一條第一款規定裁罰異議人，則有違
    誤。異議人以監理機關前次吊銷其駕照之程序不合法，其駕
    照仍然有效，且伊也不知駕照已經吊銷云云置辯，向本院聲
    明異議，雖無理由，惟原裁決既有如上瑕疵，無法維持，自
    仍應由本院予以撤銷改判。爰審酌本件異議人違規之情節，
    並參酌上揭處罰條款之罰鍰額度為六千元以上一萬二千元以
    下，及「違反道路交通管理事件統一裁罰基準及處理細則」
    相關行政規則等一切情狀，裁定如主文。
據上論斷，應依道路交通案件處理辦法第二十條前段，道路交通
管理處罰條例第二十一條第一項第四款，裁定如主文。
中　　華　　民　　國　　96　　年　　9 　　月　　19　　日
                   交通法庭  法　官　陳彥宏
以上正本證明與原本無異。
如不服本裁定，應於裁定送達後5 日內向本院提出抗告狀。
                             書記官　翁其良
中　　華　　民　　國　　96　　年　　9 　　月　　19　　日
